臺灣臺中地方法院刑事判決　　　　　　　 96年度訴字第874號
公　訴　人　臺灣臺中方法院檢察署檢察官
被　　　告　甲○○
上列被告因偽造文書案件，經檢察官提起公訴（96年度偵字第39
25號），本院判決如下：
    主    文
甲○○無罪。
    理    由
一、公訴意旨略以：被告甲○○與另案被告乙○○（本院查乙○
    ○下述犯行前經臺灣臺中地方法院檢察署檢察官以96年度偵
    字第3925號另行移請臺灣高等法院臺中分院以96年度上訴字
    第90號併案審理時，因該96年度上訴字第90號案件業已宣判
    而經退回併辦，故再經該署檢察官於民國96年3月22日以96
    年度偵字第7412號為不起訴處分在案）為向稅務機關查悉鄉
    林建設事業股份有限公司、林素慧、張治屏、康陳銘等人之
    財產及所得資料，竟共同基於變造公文書後持以行使之犯意
    聯絡及行為分擔，先由被告甲○○在不詳時、地，以不詳方
    法，將如附表一所示之本院94年度裁全字第2217、2241、22
    47、2249號民事裁定書上之債權人資料變造為甲○○，再將
    該等變造後之民事裁定書影本交予乙○○，由乙○○於94年
    10月12日以受甲○○委託之名義，檢具甲○○事先簽妥之委
    託書、申請書等文件，持向財政部臺灣省中區國稅局大智稽
    徵所（下稱國稅局大智稽徵所）提出行使，用以調閱各該民
    事裁定上之債務人之財產及所得資料；嗣經國稅局大智稽徵
    所承辦人員發覺有異，主動函文本院查明後，始悉上情，因
    認被告涉犯刑法第二百十六條、第二百十一條之行使變造公
    文書罪嫌等語。（惟查，經本院調取本院上開民事裁定書正
    本核閱後，發現本院各該裁定正本之債權人、債務人、裁定
    法官及製作裁定正本之書記官等，均詳如附表二所示，要與
    乙○○提出行使之如附表一所示之各該裁定書影本顯不相同
    ，顯見乙○○前開提出行使之各該裁定書，應係以偽造本院
    大印文及書記官職章印文等公印文後據以製作、偽造之公文
    書，故本件被告被訴之上開犯行若果真成罪，應係構成行使
    偽造公文書罪，而非行使變造公文書罪；又依公訴意旨所示
    ，係認本案被告甲○○與另案被告乙○○間就上開犯行為共
    同正犯，然於犯罪事實欄及論罪法條欄均未具體載明，附此
    敘明）。
二、按犯罪事實應依證據認定之，無證據不得認定犯罪事實，又
    不能證明被告犯罪或其行為不罰者，應諭知無罪之判決，刑
    事訴訟法第一百五十四條第二項、第三百零一條第一項分別
    定有明文。又事實之認定，應憑證據，如未能發現相當之證
    據，或證據不足以證明，自不能以推測或擬制之方法，以為
    裁判基礎（最高法院40年台上字第86號判例意旨參照）。再
    認定犯罪事實，所憑之證據，雖不以直接證據為限，間接證
    據亦包括在內，然無論直接或間接證據，其為訴訟上之證明
    ，須於通常一般之人均不致於有所懷疑，而得確信其為真實
    之程度者，始得據之為有罪之認定，倘其證明尚未達到此一
    程度，而有合理性懷疑之存在時，即無從為有罪之認定（最
    高法院69年台上字第1531號、76年台上字第4986號判例意旨
    參照）。另按，檢察官就被告犯罪事實，應負舉證責任，並
    指出證明之方法；因此，檢察官對於起訴之犯罪事實，應負
    提出證據及說服之實質舉證責任；倘其所提出之證據，不足
    為被告有罪之積極證明，或其闡明之證明方法，無從說服法
    官以形成被告有罪之心證，基於無罪推定之原則，自應為被
    告無罪判決之諭知（最高法院92年台上字第128號判例要旨
    供參）。
三、公訴意旨認為被告甲○○涉犯刑法第二百十六條、第二百十
    一條之行使偽（變）造公文書罪嫌，係以：(一)國稅局大智稽
    徵所95年5月10日中區國稅大智四字第0950008914號函檢送
    之如附表一所示之偽造裁定影本及本院民事執行處查證函覆
    公文；(二)以被告甲○○名義出具之債權人查調債務人課稅資
    料申請書（下稱系爭申請書）、委託書（委託乙○○辦理；
    下稱系爭委託書）及被告甲○○之國民身分證影本；(三)起訴
    檢察官以肉眼觀察系爭申請書、委託書上「甲○○」之簽名
    ，認為與被告於偵訊時筆錄上簽名之筆跡、書寫習慣均相同
    等，資為證據。訊據被告甲○○堅決否認有何行使偽（變）
    造公文書之犯行，辯稱：伊對此事並不知情，伊未曾親自或
    授權任何人在系爭申請書、委託書上簽名，伊的國民身分證
    曾遺失過，故可能遭人冒用等語。
四、經查：
  (一)另案被告乙○○於94年10月12日持被告名義出具之系爭申請
    書、委託書、被告之國民身分證影本及如附表一所示之偽造
    裁定影本，向國稅局大智稽徵所提出行使，用以查調如附表
    一「偽造裁定之當事人」欄內所載債務人之財產資料一節（
    下稱「本件債務人資料查調事件」），固有國稅局大智稽徵
    所上開函文所檢送之如附表一所示之偽造裁定影本及本院民
    事執行處查證函覆公文、系爭申請書、系爭委託書及被告之
    國民身分證影本等附卷足憑（詳他字卷影卷第01至18、21至
    23頁），並經本院依職權調取如附表二所示之各該裁定正本
    核閱屬實（詳本院卷第166至173頁），故本件應審究者，即
    被告究竟有無親自或授權任何人在系爭申請書、委託書上以
    其名義簽名，用以申請查調上開債務人之財產資料一事。
  (二)惟查，臺灣高等法院臺中分院96年度上訴字第90號被告乙○
    ○被訴行使偽造公文書一案中，該案被告乙○○係自94年3
    月間起至同年9月間止，與真實姓名年籍不詳綽號「小傑」
    之成年男子及自稱「張小姐」之成年女子等人，共同基於行
    使偽造公文書之概括犯意聯絡，將偽造之十所地方法院之民
    事假扣押裁定、本票裁定、非訟事件處理中心通知書等共計
    九十六份，由該案被告乙○○出面連續持向各稅捐稽徵單位
    行使，用以調取各該偽造裁定上所載債務人之財產資料等犯
    行，業經該院於96年2月16日以96年度上訴字第90號刑事判
    決判處有期徒刑三年，嗣經確定在案等情，業據本院調取上
    開案卷核閱屬實，並有該案判決書正本一份在卷可按（詳本
    院卷第79至97頁）；而該案被告乙○○（下稱證人乙○○）
    於本院審理時係到庭具結證稱：本件債務人資料查調事件亦
    係前述綽號「小傑」之成年男子等人指示辦理，系爭申請書
    、委託書上「甲○○」、「乙○○」之簽名均為伊所簽，查
    調資料所需之偽造裁定及被告之國民身分證影本亦係綽號「
    小傑」之成年男子所提供，伊不認識被告，亦未曾直接受被
    告委託辦理本件債務人資料查調事件等語明確（詳本院卷第
    142至145頁）；本院核前述臺灣高等法院臺中分院96年度上
    訴字第90號全案卷證資料，證人乙○○於該案偵、審過程確
    係始終供承係受綽號「小傑」之成年男子等人指示，持各該
    偽造裁定等公文書申請各該查調事件，且該案之犯罪情節與
    手段，確與本件債務人資料查調事件甚為雷同，時間亦甚為
    緊接，則證人乙○○於本院審理時所為之上開證述，並非全
    然無據。
  (三)次查，本院復依職權向亞太行動寬頻股份有限公司、臺灣大
    哥大股份有限公司、遠傳電信股份有限公司、東信電訊股份
    有限公司、中國信託商業銀行、遠東國際商業銀行股份有限
    公司等函調被告自93年間起迄今申請各該公司行動電話門號
    或信用卡之申請資料原本（各該申請書原本經本院核閱並影
    印附卷後，均已返還各該檢送單位，影本則附在本院卷第11
    3至121、125至130、134至139頁）；次向國稅局大智稽徵所
    函調系爭申請書及委託書原本（原本經本院核閱並影印附卷
    後，均已返還該檢送單位，影本附在本院卷第122至124頁）
    ；另於本院審理時，當庭命被告及證人乙○○各自書寫「甲
    ○○」三字各二十次（影本附於本院卷第152至153頁；原本
    附於本院證物袋內）。而經本院合議庭以肉眼觀察、比對被
    告於上開各該行動電話門號及信用卡申請書原本上之親筆簽
    名、被告於本院審理時當庭書寫自己之姓名二十次以及其於
    偵訊筆錄及本院準備程序筆錄所為之簽名等（下稱甲組簽名
    ），明顯發現被告簽名之習慣為：橫書其姓名時，字體端整
    ，字與字之間有約零點五至一字寬之一定間距，筆觸力道輕
    ，且「育」字之第一筆劃（一點）、第二筆劃（一橫）與第
    三筆劃（一撇）是呈分離書寫之情形；反觀證人乙○○於本
    院審理時當庭所書寫之「甲○○」三字以及本案系爭申請書
    、委託書上「甲○○」之簽名等（下稱乙組簽名），簽名之
    外觀均為：整體簽名呈現從左下方往右上方略微上揚之情形
    ，字體並非端整，字與字幾乎連成一貫而沒有間距，筆觸力
    道重，且「育」字之第一筆劃（一點）、第二筆劃（一橫）
    與第三筆劃（一撇）是呈一筆連貫帶過之寫法；是則綜合本
    院交相觀察、比對上開各份原本上之簽名後，明顯得以確知
    甲組簽名為同一人（即被告）所簽，乙組簽名則顯為另一人
    （即證人乙○○）所為，且兩組簽名無論在筆跡、筆順及書
    寫習慣上均有同上所述之極大差異性存在，堪認被告辯稱伊
    未曾親自在系爭申請書、委託書上簽名等語，以及證人乙○
    ○證稱：系爭申請書、委託書上「甲○○」之簽名均為伊所
    簽等語，確均與事實相符，均堪採信。
  (四)此外，本件債務人資料查調事件所使用之被告國民身分證影
    本係於90年12月4日所換發（詳他字卷影卷第11頁），而被
    告確曾於92年10月3日向臺中縣警察局豐原分局報案稱：其
    皮包在臺中市○○○○道附近遺失，皮包內有國民身分證、
    合庫提款卡、汽機車駕照、健保IC卡及現金數萬元等情，有
    臺中縣警察局豐原分局96年5月23日中縣豐警偵字第0960025
    955號函檢送本院之受理各類案件紀錄表影本一紙存卷可憑
    （詳本院卷第131至133頁），則被告辯稱其身分證曾遺失一
    節，亦非空言，則被告之上開國民身分證是否曾因此遭人冒
    名使用，即非無合理懷疑之餘地。
  (五)從而，被告上開所辯均非無據，而公訴人所舉之前揭證據，
    則均無法證明被告確有親自或授權他人在系爭申請書、委託
    書上以其名義簽名後，據以提出行使辦理本件債務人資料查
    調事件，更遑論被告有何行使如附表一所示之偽（變）造公
    文書之主觀犯意或客觀行為可言。
五、綜上所述，公訴人所舉之前揭證據，其為訴訟上之證明，尚
    難認已達通常一般之人均不致於有所懷疑，而得確信其為真
    實之程度者，則上開證據既不足以證明被告確有行使偽（變
    ）造公文書之犯行，本院復查無其他積極證據足資認定之，
    則本件就被告被訴行使偽（變）造公文書之犯行，即屬不能
    證明，揆諸前開法條規定及判例意旨，自應就該部分諭知被
    告無罪之判決，以示慎審。
六、據上論斷，應依刑事訴訟法第三百零一條第一項，判決如主
    文。
中　　華　　民　　國　　96　　年　　7   　月　　5 　　日
                  刑事第十二庭  審判長法　官　莊深淵
                                      法　官　羅智文
                                      法　官　廖慧如
以上正本證明與原本無異
如不服本判決，應於收受本判決後十日內向本院提出上訴書狀，
其未敘述上訴理由者，並得於提起上訴後十日內向本院補提理由
書狀（均須按他造當事人之人數附繕本）「切勿逕送上級法院」
                                      書記官　魏宏銘
中　　華　　民　　國　　96　　年　　7   　月　　5 　　日
附表一
┌─────┬───────────────┬─────┬────────┬──────┐
│ 偽造裁定 │   偽 造 裁 定 之 當 事 人    │偽造裁定所│ 偽造裁定所偽造 │偽造裁定所載│
│  之案號  │                              │載裁定法官│  之書記官職章  │  裁定日期  │
├─────┼───────────────┼─────┼────────┼──────┤
│94年度裁全│債權人甲○○                  │王邁揚法官│徐玲玉書記官    │94年09月25日│
│字第2217號│債務人林素慧                  │          │                │            │
├─────┼───────────────┼─────┼────────┼──────┤
│94年度裁全│債權人甲○○                  │吳幸芬法官│陳雄發書記官    │94年09月28日│
│字第2241號│債務人康陳銘                  │          │                │            │
├─────┼───────────────┼─────┼────────┼──────┤
│94年度裁全│債權人甲○○                  │王邁揚法官│徐玲玉書記官    │94年10月02日│
│字第2247號│債務人張治屏                  │          │                │            │
├─────┼───────────────┼─────┼────────┼──────┤
│94年度裁全│債權人甲○○                  │王邁揚法官│徐玲玉書記官    │94年10月03日│
│字第2249號│債務人鄉林建設事業股份有限公司│          │                │            │
└─────┴───────────────┴─────┴────────┴──────┘
附表二
┌─────┬───────────────┬─────┬────────┬──────┐
│ 裁定案號 │    原  裁  定  當  事  人    │原裁定法官│製作原裁定書記官│  裁定日期  │
├─────┼───────────────┼─────┼────────┼──────┤
│94年度裁全│債權人萬泰商業銀行股份有限公司│吳幸芬法官│賴瓊珠書記官    │94年04月15日│
│字第2217號│債務人陳國華                  │          │                │            │
├─────┼───────────────┼─────┼────────┼──────┤
│94年度裁全│債權人大眾商業銀行股份有限公司│林宗成法官│黃惠閔書記官    │94年04月18日│
│字第2241號│債務人林碧華（即宏駿工業社）  │          │                │            │
│          │債務人詹登欽                  │          │                │            │
├─────┼───────────────┼─────┼────────┼──────┤
│94年度裁全│債權人彰化商業銀行股份有限公司│陳文燦法官│陳小麗書記官    │94年04月18日│
│字第2247號│債務人紀寶春                  │          │                │            │
├─────┼───────────────┼─────┼────────┼──────┤
│94年度裁全│債權人彰化縣鹿港信用合作社    │顏世傑法官│曾慶端書記官    │94年04月18日│
│字第2249號│債務人董寶珍                  │          │                │            │
└─────┴───────────────┴─────┴────────┴──────┘
（以下空白）
